臺灣板橋地方法院刑事判決　　　　　　　　　　　　九十三年度簡上字第三九五號
　　上訴人
　　即被告　乙○○
右列被告因妨害名譽案件，不服本院九十三年度簡字第二三一八號，中華民國九十三
年六月四日第一審簡易判決（原聲請簡易判決處刑案號：臺灣板橋地方法院檢察署九
十三年度偵字第七四九六號），提起上訴，本院管轄之第二審合議庭判決如左：
    主  文
原判決撤銷。
乙○○公然侮辱人，處罰金壹仟元，如易服勞役以參佰元折算壹日。
    事  實
一、乙○○於民國九十二年十月間承攬丁○○（所涉妨害名譽案件，業經本院於九十
　　三年六月四日以九十三年度簡字第二三一八號判處罰金二千元，並經確定在案）
　　位於臺北縣中和市○○街一一九巷二號住處之鋼骨雨棚、電捲門、及室內落地鋁
　　門窗等工程。同年十月底、十一月初某日，雙方因施工品質、更改追加工程、及
　　給付工程款等問題發生齟齬，丁○○竟基於公然侮辱之概括犯意，當場以「付你
　　一支爛」等語辱罵乙○○，致乙○○名譽受損。嗣於同年十一月十五日中午十二
　　時許，乙○○再度前往上開地點索討工程款時，遭丁○○拒絕，雙方在屋外復起
　　言語衝突，乙○○公然以「卑鄙」等語辱罵丁○○，致丁○○名譽受損，丁○○
　　亦承前同一概括犯意，公然辱罵乙○○「豬頭」，致乙○○名譽受損。
二、案經丁○○、乙○○分別訴由臺北縣政府警察局中和分局移送臺灣板橋地方法院
　　檢察署檢察官偵查起訴。
    理  由
一、訊據被告乙○○對其於前揭時地因承攬工程款與丁○○起言語衝突，公然以「卑
　　鄙」等語辱罵丁○○之事實，固坦承不諱，惟辯稱：伊承攬丁○○住處鋼骨雨棚
　　、電捲門、及室內落地鋁門窗等工程，施工期間因丁○○一再要求修改及追加工
　　程，伊均勉力配合，待工程進行至九成，丁○○遲遲不給付定金及部分工程款，
　　伊於九十二年十一月初向丁○○請求給付工程款，遭丁○○當場以「付你一支爛
　　」等語辱罵，伊均未回嘴，同年十一月十五日伊與甲○○再度前往丁○○住處商
　　討工程請款事宜，又遭丁○○挑剔工程品質，且不付款，當初係丁○○堅持要伊
　　修改工承，照他的意思施作，後來出現問題，非但不願支付追加之工程款，連原
　　本之工程款也拒付，伊才罵丁○○行為「卑鄙」，丁○○亦罵伊「豬頭」，伊係
　　出於自衛、自辯及保護合法之利益而善意發表言論，不應受罰云云。
二、經查前揭事實，業經原審同案被告丁○○於警詢及偵查中供承：乙○○承攬伊住
    處鋼架、屋簷、大門鐵捲門、室內落地鋁窗及臥室鋁窗等工程，因伊要求乙○○
　　修改，陳心生不滿，九十二年十一月二十五日乙○○及其友人甲○○前來商量工
　　程如何補正，雙方發生爭執相互對罵，係乙○○先罵伊「卑鄙」，伊才罵他「豬
　　頭」，洽談不攏後，當日下午乙○○將臥室鋁窗及大門鐵捲門之側門拆走等語（
　　見九十三年度他字第一一五七號卷第四頁至第五頁、第七頁、第四十二頁背面）
　　。被告乙○○於警詢時、偵查中及本院審理時亦自承於前開時地與丁○○起口角
　　爭執，並先出言罵丁○○「卑鄙」之事實（見上開他字卷第十頁、第四十二頁背
　　面、本院九十三年八月十二日準備程序筆錄、同年九月二日審判筆錄）。又證人
　　甲○○於警詢及偵審中亦證稱：九十二年十一月中旬在中和市○○街一一九巷二
　　號屋外，因乙○○承攬丁○○住處鋼架、鐵門等工程一事，雙方意見不合發生口
　　角，丁○○有向乙○○罵「豬頭」，乙○○也對丁○○說工程問題一改再改，追
　　加部分又不願付款這種行為「卑鄙」等語（見前開他字卷第二十頁、第四十三頁
　　、本院九十三年九月二日審判筆錄）。是被告乙○○有於前揭時地公然以「卑鄙
　　」等詞辱罵丁○○之行為堪予認定。
三、按刑法第三百零九條第一項之公然侮辱罪，係指凡於特定或不特定多數人得以共
　　見共聞之狀態下，未指明具體事實，而以內容足以貶損他人社會評價之輕篾行為
    ，不論係出於言語或舉動，均足當之。是以本罪所擬保護者，乃個人營社會群體
　　生活之人格評價。又言論自由為人民之基本權利，憲法第十一條有明文保障，國
　　家應給予最大限度之維護，俾其實現自我、溝通意見、追求真理及監督各種政治
　　或社會活動之功能得以發揮。惟為兼顧對各人名譽、隱私及公共利益之保護，法
　　律尚非不得對言論自由依其傳播方式為合理之限制。刑法第三百十條之誹謗罪即
　　係保護個人法益而設，為防止妨礙他人之自由權利所必要，符合憲法第二十三條
　　規定之意旨。此亦有司法院大法官會議第五０九號解釋可參。再刑法第三百十一
　　條規定以善意發表言論，而合同條所列舉之四款法定事由，固屬不罰，惟所謂「
　　善意」，係合法化之主觀要素，意指行為人之言論發表行為，並非出於不法目的
    或基於其他具有負面評價性之心態而言。而同條第一款所稱之「自衛、自辯或保
　　護合法之利益」者，須善意發表之言論內容，以自衛、自辯或保護合法之利益為
　　目的，言論之內容亦應合於相當性與必要性之比例原則。查本案被告以「卑鄙」
　　二字罵丁○○，該語詞在客觀上足以貶損丁○○之名譽與人格評價，起因係被告
　　認丁○○百般挑剔拒絕給付承攬工程款，被告既係先出言罵丁○○，已難認係出
　　於自衛或自辯之行為，又丁○○若果真欠缺拒絕給付之法律上原因，被告當可尋
　　正當法律途徑訴請丁○○給付工程款，被告捨正當法律途徑不為，而以貶損人格
　　之言語辱罵丁○○，顯非保護合法權益之相當手段。是被告辯稱其所為該當刑法
　　第三百十一條第一款之阻卻違法事由云云，要難成立。
四、至於原審同案被告丁○○於九十二年十月底、十一月初某日於前開地點與被告乙○○發生齟齬，丁○○公然以「付你一支爛」等語辱罵乙○○乙節，固經被告乙○○及證人丙○○分別於警詢時及偵審中指述明確（見前開他字卷第十頁、第十
　　七頁、第四十三頁、本院九十三年九月二日審判筆錄），且為丁○○所不否認，
　　而丁○○所涉連續公然侮辱乙○○部分，亦業經本院於九十三年六月四日以九十
　　三年度簡字第二三一八號判處罰金二千元，並經確定在案，有判決正本在卷可查
　　，此部分與本案被告乙○○辱罵丁○○部分係屬二事。而被告乙○○承攬丁○○
　　否，及丁○○有無法律上之原因，得否拒絕支付全部或一部承攬工程款等，均屬
　　民事糾葛，應尋民事法律關係解決，尚不能以丁○○有債務不履行情事，正當化
　　被告公然侮辱之行為。綜上所述，本件事證明確，被告犯行洵堪認定。
五、核被告乙○○所為，係犯刑法第三百零九條第一項之公然侮辱罪。原審據以論罪
　　科刑固非無見，惟本件係被告先以「卑鄙」二字罵丁○○，丁○○後以「豬頭」
　　二字罵被告，原判決卻認定係丁○○先罵被告豬頭，被告不甘示弱，當場回罵丁○○「卑鄙」，就二人犯罪行為發生之時序，原判決尚有誤認。被告提起上訴，
　　主張其行為不罰，固無理由，但原判決認定事實發生之時序既有上開可議之處，
　　自應由本院予以撤銷改判。爰審酌被告與丁○○因承攬工程糾紛而心生怨懟，竟
　　公然以貶損人格之言語侮辱丁○○，其犯罪之動機、目的、手段、所生危害、及
　　犯罪後迄未能與丁○○以平和方式解決紛爭等一切情狀，量處如主文所示之刑，
　　並諭知易服勞役之折算標準，以示懲儆。
據上論斷，應依刑事訴訟法第四百五十五條之一第一項、第三項、第三百六十九條第
一項前段、第三百六十四條、第二百九十九條第一項前段，刑法第三百零九條第一項
、第四十二條第二項，罰金罰鍰提高標準條例第一條前段、第二條，判決如主文。
本案經檢察官馬中琍到庭執行職務。
中　　　華　　　民　　　國　  　九  十  三　　年　  九　  月　 十  六 　日
                                        臺灣板橋地方法院刑事第十一庭
                                            審判長法  官  談  虎
                                                  法  官  朱敏賢
                                                  法  官  汪怡君
右正本證明與原本無異
不得上訴
                                                  書記官  陳君偉
中　　　華　　　民　　　國　  　九  十  三　　年　  九　  月　 十  六 　日
附錄本案論罪科刑法條全文：
刑法第三百零九條
  公然侮辱人者，處拘役或三百元以下罰金。
  以強暴犯前項之罪者，處一年以下有期徒刑、拘役或五百元以下罰金。
